【裁判字號】    97,訴,980
【裁判日期】    990416
【裁判案由】    給付租金
【裁判全文】
臺灣彰化地方法院民事判決  97年度訴字第980號
原      告  財團法人台灣省私立臺中仁愛之家
法定代理人  庚○○
訴訟代理人  王正喜律師
複代理人    陳國偉律師
被      告  私立德園康復之家
被  告  兼  丙○○
法定代理人
            甲○○
            乙○○○○○○
            丁○○
訴訟代理人  陳昭全律師
上列四人共同
訴訟代理人  林永貹律師
被  告  兼
法定代理人  己○○      住彰化市○○路○段348巷159號10樓
上列當事人間請求給付租金事件，本院於民國99年04月02日言詞
辯論終結，茲判決如下：
    主      文
被告己○○應給付原告新台幣（下同）參佰肆拾萬元，及其中捌
拾萬元自民國（下同）九十六年一月六日起、其中壹佰貳拾萬元
自九十六年七月六日起、其中壹佰肆拾萬元自九十八年二月五日
起，均至清償日止按週年利率百分之五計算之利息。
原告其餘之訴及其假執行之聲請均駁回。
本判決原告勝訴部分於原告以新台幣壹佰壹拾肆萬元為被告己○○供擔保後，得假執行。
訴訟費用新台幣參萬肆仟陸佰陸拾元由被告己○○負擔。
    事實及理由
甲、程序方面：
一、按訴訟合併之制度，目的在使當事人及法院節省勞力、時間
    、費用，並防止裁判矛盾，故民事訴訟法第 248條前段規定
    ，對於同一被告之數宗訴訟，除定有專屬管轄者外，得向就
    其中一訴訟有管轄權之法院合併提起之，此為「客觀訴之合
    併」；至於「主觀訴之合併」類型，法無明文。按訴之預備
    合併，有客觀預備合併與主觀預備合併之分，主觀預備合併
    並有原告多數（共同原告對於同一被告為預備之合併）與被
    告多數（同一原告對於共同被告為預備之合併）之類型，其
    在學說及實務上，固因具體個案之不同，各按其性質而持肯
    定說與否定說互見。縱其先、備位之訴之訴訟標的容或不同
    ，然二者在訴訟上所據之基礎事實如屬同一，攻擊防禦方法
    即得相互為用，而不致遲滯訴訟程序之進行。苟於備位訴訟
    之當事人未拒卻而應訴之情形下，既符民事訴訟法所採辯論
    主義之立法精神，並可避免裁判兩歧，兼收訴訟經濟之效，
    自為法之所許（最高法院94年度台抗字第980號裁定參照）
    。又本院認為，於「被告之主觀預備合併之訴」類型，先位
    之訴主張之事實與備位之訴主張之事實如有不兩立之關係，
    且法院係就先位之訴、備位之訴同時裁判，不致使備位之訴
    被告之訴訟地位處於不安定狀態，則衡酌前揭訴訟合併制度
    目的，應予寬認，而容許原告提起被告之主觀預備合併之訴
    。本件原告對被告等起訴，而以先位之訴，依併存債務承擔
    關係請求被告私立德園康復之家給付原告系爭欠租、損害賠
    償及不當得利之款項，被告己○○、丙○○、甲○○、張子
    瓔、丁○○於被告私立德園康復之家合夥財產不足清償債務
    時，就其不足清償之金額應連帶給付原告，如認為無理由，
    以備位之訴，請求命被告己○○清償前述債務，即屬複數被
    告之主觀的預備訴之合併。經核該先、備位之訴，在訴訟上
    所據之基礎事實同一，就彼此攻擊防禦方法又可相互為用，
    且被告己○○對本件主觀預備訴之合併不拒卻，同意應訴，
    揆諸上揭說明，原告所提備位之訴，應予准許，合先敘明。
二、按訴狀送達後，原告不得將原訴變更或追加他訴。但有下列
    各款情形之一者，不在此限：(一)被告同意者。(二)請求之基礎
    事實同一者。(三)擴張或減縮應受判決事項之聲明者。(四)因情
    事變更而以他項聲明代最初之聲明者。(五)該訴訟標的對於數
    人必須合一確定時，追加其原非當事人之人為當事人者。(六)
    訴訟進行中，於某法律關係之成立與否有爭執，而其裁判應
    以該法律關係為據，並求對於被告確定其法律關係之判決者
    。 (七)不甚礙被告之防禦及訴訟之終結者。民事訴訟法第255
    條第1項定有明文。本件原告於訴狀送達後之98年1月15日具
    狀追加請求「確認被告己○○、丙○○、甲○○、張子瓔及
    丁○○等五人就私立德園康復之家之經營有合夥關係存在。
    」，核其該確認之訴之基礎事實，與原提起之給付訴訟之基
    礎事實係屬同一，該訴之追加與上開法條第1項第2款之規定
    相符，自應准許；另原告就該追加之確認之訴，雖於98年06
    月19日言詞辯論期日以言詞撤回之，然被告己○○、丙○○
    、甲○○、張子瓔及丁○○等就該撤回部分迄未表示同意，
    且嗣後就此部分仍為爭論，依民事訴訟法第262條第1項但書
    之規定，該部分訴之撤回即不生撤回之效力。又原告原起訴
    請求「被告私立德園康復之家應給付原告新台幣（下同）3,
    400,000元及其中800,000元自民國（下同）96年1月1日起、
    其中1,200,000元自96年7月1日起、其中1,400,000元自97年
    2月1日起，均算至清償日止按週年利率百分之五計算之利息
    。被告己○○、丙○○、甲○○、張子瓔、丁○○於被告私
    立德園康復之家合夥財產不足清償債務時，就其不足清償之
    金額應連帶給付原告。」，嗣於99年04月02日言詞辯論期日
    就上開利息部分之請求以言詞減縮請求為「被告私立德園康
    復之家應給付原告3,400,000元及其中800,000元自96年1月6
    日起、其中1,200,000元自96年7月2日起、其中1,400,000元
    自98年2月5日（即訴訟文書首次送達被告己○○之翌日）起
    ，均算至清償日止按週年利率百分之五計算之利息。被告己○○、丙○○、甲○○、張子瓔、丁○○於被告私立德園康
    復之家合夥財產不足清償債務時，就其不足清償之金額應連
    帶給付原告。」，核其情形與上揭法條第1項第3款之規定相
    符，應予准許。
三、被告私立德園康復之家乃己○○、丙○○、甲○○、張子瓔
    及丁○○等成立之合夥，原告將被告己○○、丙○○、甲○○、張子瓔及丁○○均列為被告私立德園康復之家之法定代
    理人，於法並無不合，其理由如下：
  (一)按民事訴訟法第279條第1項所規定之「自認」，必須當事人
    對於他造主張不利於己之事實，在訴訟上承認其為真實或積
    極而明確的表示「不爭執」始足稱之，此與同法第280條第1
    項所規定之「視同自認」，係指當事人對於他造主張之事實
    ，於言詞辯論時，消極的不表示意見或不陳述真否意見之「
    不爭執」，法律擬制其為「自認」，該當事人得因他項陳述
    而可認為爭執之情形未盡相同（最高法院95年度台上字第20
    93號民事裁判參照）。本件被告己○○、丙○○、甲○○、
    張子瓔及丁○○等就原告請求確認被告己○○、丙○○、甲○○、張子瓔及丁○○等五人就私立德園康復之家之經營有
    合夥關係存在部分，均於98年06月19日言詞辯論期日明確地
    表示「不爭執」，依上揭說明，即被告己○○、丙○○、甲○○、張子瓔及丁○○等均已自認原告所主張之該部分事實
    ，雖嗣後被告丁○○自認後又否認其為私立德園康復之家之
    合夥人，並以與被告己○○間之股權轉讓行為係屬無效及被
    告丁○○業於95年03月15日聲明退出合夥等語置辯，且於98
    年02月22日具狀撤銷其該部分之自認，惟按當事人於訴訟上
    所為之自認，於辯論主義所行之範圍內有拘束法院之效力，
    法院自應認當事人自認之事實為真，以之為裁判之基礎。當
    事人合法委任之訴訟代理人，在訴訟上為自認，亦與該當事
    人自身所為者同。又自認之撤銷，除別有規定外，以自認人
    能證明與事實不符，且係出於錯誤而為自認者，始得為之，
    民事訴訟法第279條第3項定有明文。故自認人撤銷其自認者
    ，除應向法院為撤銷自認之表示外，自須舉證證明其自認有
    與事實不符，且其自認係出於錯誤之事實（最高法院七十五
    年台上字第二八二號判例、88年度台上字第792號民事裁判
    參照），而被告丁○○之聲明撤銷自認，既未經原告同意，
    又迄未能舉證證明其自認係出於錯誤之事實，則尚難認已發
    生撤銷該項自認之效力，故仍發生自認之效力。又當事人主
    張之事實，經他造自認者，無庸舉證，此觀民事訴訟法第27
    9條第1項之規定自明。依此規定，當事人主張之事實經他造
    自認者，依法不負舉證責任。法院亦不得就他造自認之事實
    調查證據，另為與其自認事實相反之判斷，並應以其自認為
    認定事實及裁判之基礎（最高法院97年度台上字第2570號民
    事裁判參照），是本院就該部分自應以被告己○○、丙○○
    、甲○○、張子瓔及丁○○等之自認為認定事實及裁判之基
    礎。
  (二)按合夥因左列事項之一而解散：(1)合夥存續期限屆滿者。(2)
    合夥人全體同意解散者。(3)合夥之目的事業已完成或不能完
    成者。民法第692條定有明文。又被告己○○、丙○○、張
    子瓔、甲○○於94年11月14日所簽訂私立德園康復之家合夥
    契約經營書第15條第1項第3款及第3項亦約定：「合夥因有
    左列情形之一而解散：．．．合夥之目的事業已完成或不
    能完成。‧‧‧前項第三款合夥人之事業不能完成包括．．
    ．，或因合夥人間感情破裂已無法共同繼續經營事業希望在
    內。」，經查，本件被告丙○○、張子瓔及丁○○因與被告
    己○○間就私立德園康復之家合夥之情事，認為被告己○○
    涉犯詐欺、偽造文書罪嫌，既於95年05月間對被告己○○及
    其配偶戊○○提起告訴，最後被告己○○及其配偶戊○○均
    因該刑事案件經法院判處共同詐欺罪確定，此有本院依職權
    調取之本院97年度易字第 233號詐欺刑事案件卷宗可考，又
    該合夥已因負責人陳淑卿於96年1月3日離職而辦理歇業，且
    經主關機關彰化縣衛生局准予備查，有彰化縣衛生局98年02
    月04日彰衛醫字第0980003635號函覆本院之「私立德園康復
    之家」開業、歇業登記相關資料在卷可稽，顯見該合夥事業
    目的已不能完成，該合夥已符合上開契約約定及法律規定的
    解散事由。此外，被告己○○、丙○○、張子瓔（原名張惠
    婷）、丁○○於上開詐欺刑事案件偵查中【註：其時丁○○
    部分係由告訴代理人林楨麟到庭）均同意解散合夥並進入清
    算程序並由合夥人全體擔任清算人（見臺灣彰化地方法院檢
    察署96年度偵續字第20號偵查卷宗第111、112頁訊問筆錄）
    ，然未經其他合夥人甲○○之同意，按合夥之決議，應以合
    夥人全體之同意為之，民法第670條第1項定有明文，故此未
    經全體合夥人同意所為解散合夥之決議雖屬無效，然承上理
    由，合夥已辦理歇業，合夥首重合夥人間之信賴關係，本件
    合夥卻有上開刑事爭訟事件，顯見合夥人間之感情已完全破
    裂、合夥人間之信賴關係蕩然無存，該合夥之目的事業已難
    期完成，其符合民法第692條第3款之法定解散事由已如前述
    ，縱使未經全體合夥人同意解散，仍應認為有民法第692條
    第3項之法定解散事由而解散。復依民法第694條第1項規定
    ，合夥解散後，其清算由合夥人全體或由其所選任之清算人
    為之，又合夥解散後，在清算完結前，於清算範圍內視為尤
    尚存續，與人涉訟，除合夥執行人以合夥名義起訴或應訴外
    ，其起訴或應訴，仍應以原合夥人全體為當事人（參見最高
    法院74年度台上字第2514號民事裁判），是被告己○○、丙○○、甲○○、張子瓔及丁○○等均為該合夥之法定清算人
    ，而應為訴訟上之法定代理人。
乙、實體方面：
一、原告主張：
  (一)合夥成立之經過：
    被告己○○為經營慢性精神康復之家，於93年11月15日向原
    告租用彰化市○○里○○路○段381巷1號房舍。租期約定為
    93年11月15日起至98年12月31日，租金約定：在95年12月前
    每月為100,000元，自96年1月起至屆期日止每月為 200,000
    元，即一年 2,400,000元。94年11月14日被告己○○邀被告
    丙○○、張子瓔（原名張惠婷，於95年 2月21日更名）、甲○○合夥在上開承租處所經營私立德園康復之家，並在原告
    同意下由合夥併存承擔租約之使用權利及負擔支付租金之義
    務。95年 1月18日被告丁○○承受被告己○○之投資2點5股
    ，而成為合夥人。
  (二)合夥欠租及終止租約之情形：
    95年4月30日前，合夥已付清租金。95年5月1日至95年12月
    31日共8個月，欠租800,000元（每月100,000元）；96年1月
    1日至96年6月30日共六個月，欠租1,200,000元（每月200,0
    00元）; 96年7月1日至97年1月31日終止租約後共七個月期
    間，應給付損害賠償金及不當得利1,400,000元（比照租金
    額每月200,000元計算）。
  (三)合夥在95年4月以前因併存承擔債務之關係，已向原告支付
    租金，原告均已收受。合夥只依租約支付部份租金，其餘未
    支付之租金及終止租約後占有使用之不當得利暨侵權損害，
    自應依契約及侵權行為、不當得利之關係為之給付。
  (四)原告一併訴求合夥人連帶給付之理由：
  1.司法院院字第 918號之解釋雖謂：「來呈所述原確定判決，
    雖僅令合夥團體履行債務，但合夥財產不足清償時，自得對
    合夥人執行，合夥人如有爭議應另行起訴」；又於民國23年
    10月17日作成1112號解釋，更稱：「院字第 918號後段所謂
    合夥人有爭議者，係指合夥人否認合夥或合夥人間之爭議等
    須另待裁判者而言，如合夥人之爭議，係以確定判決僅令合
    夥團體履行債務，不得向其執行為理由時，自無庸責令債權
    人另行起訴，該號前段解釋，業已示明」。但合夥人既有爭
    議權，為求訴訟經濟，在法無禁止情況下，同列合夥人為被
    告，當非不宜。
  2.私立德園康復之家，已解散無任何財產，完全無法清償所負
    欠之債務，參酌最高法院29年上字第1400號判例：「民法第
    六百八十一條規定，合夥財產不足清償合夥之債務時，各合
    夥人對於不足之額連帶負其責任。是合夥財產不足清償合夥
    之債務，為各合夥人連帶責任之發生要件，債權人請求命各
    合夥人對於不足之額連帶清償，自應就此項要件之存在，負
    主張並舉證之責任」。各合夥人連帶責任發生之條件既已成
    就，為求執行名義上有合夥人之姓名，避免執行發生歧見，
    乃併列為被告，並要求連帶給付其不足之金額。設合夥尚有
    部份財產，可清償部份合夥債務，則各合夥人可扣除該部分
    再行連帶給付（抵充之次充，先費用，次利息，後本金）。
  (五)原告將合夥與合夥人並列為共同被告，法無禁止：
  1.合夥在實務上咸認為非法人之團體，應有當事人能力。又合
    夥人係獨立於合夥之外之人，依執行名義論，判決未列為被
    告者，對之無從為之執行。故原告將合夥及合夥人併列，法
    律上既無禁止，依法應獲允許。
  2.再者，參民法第 681條：「合夥財產不足清償合夥之債務時
    ，各合夥人對於不足之額，連帶負其責任。」規定，顯然已
    將合夥與合夥人分開，如逕以合夥為被告，其效力又及於合
    夥人，在法理上，似非正確。
  (六)原告主張合夥雖承擔給付租金之義務，但原承租人己○○並
    不因而免責，原告以此謂之為併存之債務承擔，此併存債務
    承擔，非民法第 305條概括承受。茲恐被誤解，乃臚列下列
    判例作為說明：
  1.最高法院23年上字第1377號判例：「第三人與債權人訂立契
    約承擔債務人之債務者，其債務固於契約成立時移轉於該第
    三人，惟第三人與債權人訂立之契約，係由該第三人加入為
    債務人，而與原債務人就同一債務各負全部給付之責任者，
    雖學說上稱為重疊的債務承擔，究與民法第三百條所規定之
    免責的債務承擔不同，原債務人就其債務仍與該第三人連帶
    負其責任。」
  2.最高法院49年台上字第2090號判例：「債務承擔，有免責的
    債務承擔及併存的債務承擔之別，前者於契約生效後原債務
    人脫離債務關係，後者為第三人加入債務關係與原債務人併
    負同一之債務，而原債務人並未脫離債務關係。」
  (七)被告是否因退夥而未具合夥人資格，將來受執行時會有爭執
    ，為避免將來再提確認之訴，乃於本訴請求確認之（參見院
    字第 918號及1112號解釋），藉求除去法律上之不安（最高
    法院86台上字第3050號判例）。被告丁○○復於98年 1月18
    日答辯狀爭執其非合夥人。除採最高法院66年度第 9次民事
    庭庭推會議，認只需對合夥起訴即可，否則即應認本案有提
    起確認之訴之實益。並聲明：
    1.先位聲明：
    (1)請求確認被告己○○、丙○○、甲○○、張子瓔及丁○○
      等5人就私立德園康復之家之經營有合夥關係之存在。
    (2)被告私立德園康復之家應給付原告3,400,000元及其中800
      ,000元自96年1月6日起、其中 1,200,000元自96年7月2日
      起、其中 1,400,000元自98年2月5日起，均算至清償日止
      按週年利率百分之五計算之利息。
    (3)被告己○○、丙○○、甲○○、張子瓔、丁○○於私立德
      園康復之家合夥財產不足清償前項債務時，就其不足清償
      之金額應連帶給付原告。
    (4)訴訟費用由被告私立德園康復之家負擔，如其合夥財產不
      足清償時，其不足清償之部分由被告己○○、丙○○、甲○○、張子瓔、丁○○等五人連帶負擔。
    (5)原告願供擔保請求宣告假執行。
    2.備位聲明：
    (1)被告己○○應給付原告3,400,000元及其中800,000元自96
      年1月6日起、其中1,200,000元自96年7月2日起、其中1,4
      00,000元自98年2月5日起，均算至清償日止按週年利率百
      分之五計算之利息。
    (2)訴訟費用由被告己○○負擔。
    (3)原告願供擔保請求宣告假執行。
  (八)對被告之答辯所為之陳述：
  1.依合夥公證書第10條所載，被告私立德園康復之家已承受本
    件租約之權利及義務，故原告對之訴求，應屬合法。
  2.被告合夥人是否被己○○詐欺入夥，原告不知情，依民法第
    92條第2項之規定，其撤銷入夥之意思表示，不能用以對抗
    善意之原告。
  3.被告所提彰化市調解委員會95年調字第1057號調解筆錄有違
    法律規定，應自始無效：
    (1)經查上開調解筆錄未見移送法院審核，故尚不生成立調解
      之效力。
    (2)依合夥公證契約書第10條之約定，合夥之期間定為七年，
      故合夥人須證明有非可歸責於自己之重大事由，始可聲明
      退夥，且聲明退夥應於二個月前通知其他合夥人，更不得
      於不利於合夥事務之時期為之（參見最高法院第19年上字
      第2349號判例：「退夥雖不必有何等要式行為，要必曾經
      通知他合夥人，始為有效。」）。
    (3)上開調解筆錄聲明退夥人未證明非可歸責於己之重大事由
      ；又未見於二個月通知全體合夥人，包括甲○○在內；又
      合夥已於95年5 月1 日起欠租，如讓合夥人可以任意退夥
      ，則合夥事業必不能順遂，且將有害及合夥之債權人，促
      使合夥之債權人對合夥加速討債，終致合夥事業不得善終
      。是則該調解筆錄，雖於95年9 月25日作成，仍不得謂已
      生退夥之效力。
  4.上述調解筆錄足以證明被告丙○○、張惠婷及丁○○仍為經
    營私立德園康復之家之合夥人：
    (1)該筆錄除丙○○簽名外，未有丁○○、張惠婷之簽名，故
      對該二人不生任何退夥之效力。
    (2)該筆錄第四項記載：「聲請人於退股金全數領清日止，即
      完全退出股東，但如未領清退股金即依契約約定仍是股東
      。」今查被告己○○並未退還退全部股金，則被告丙○○
      、張惠婷及丁○○仍為合夥人，當無可疑。
  5.下列事證足以證明被告私立德園康復之家有併存承擔被告己○○應付之租金：
    (1)林楨麟於95年6月14日在台灣彰化地方法院檢察署95年他
      字第1201號第35頁筆錄中供稱：「私立德園康復之家是向
      仁愛之家承租，被告編列租金170萬元，但已經積欠7個月
      租金，每月應給付租金10萬元。」
    (2)該卷第51頁正面支出明細中合夥亦有租金之支出。
    (3)該卷第75頁背面記載：林楨麟問：「上回股東會報告之帳
      冊有關租金已付170 萬是從何時起訖? 」己○○答：「租
      約公證日93年11月15日~94 年10月……。」
    (4)同上頁記載：己○○問：「每月支出費用? 」戊○○答：
      「……，租金10萬。」
  6.被告己○○之債權人丁○○雖於96年1月3日向鈞院聲請強制
    執行（96年度執字第163號），鈞院並於96年1月11日發執行
    命令，禁止債務人己○○就其對第三人私立德園康復之家之
    合夥股份5股範圍內為轉讓或其他處分之行為，並禁止第三
    人就上開股份為移轉過戶之行為。旋上開私立德園康復之家
    於96年2月1日聲明異議，債權人丁○○對該異議未遵循法院
    之通知對私立德園康復之家提起訴訟，後債權人丁○○於96
    年9月15日放棄對上開股份之查封，改請求發債權憑證。此
    請調閱上開執行卷可明。被告己○○之債權人丁○○既放棄
    股份之查封，應認自始未查封，故被告己○○不生民法第68
    5條第2項法定退夥之效力。私立德園康復之家負欠原告之租
    金自95年5月1日至96年6月30日，故縱於96年1月11日發生退
    夥之效力，則96年1月11日前所負欠之租金，其合夥不能清
    償之部分，被告己○○仍須負責。
  7.該執行案債權人丁○○既放棄對己○○合夥股份之執行，並
    要求發債權憑證結案，法院似應撤銷上開執行命令，但卻未
    為，不無失當，併此敘明。
  8.被告己○○於96年7月19日簽切結書，同意於96年7月31日遷
    讓係爭租賃物，結果未遷讓，嗣始依97年1月9日所立切結書
    於97年1月31日遷讓。被告己○○如抗辯在97年1月31日前即
    已點交返還房屋給原告，即不實在。
  9.被告合夥人所立之合夥契約第10條即屬承擔給付租金及使用
    租賃物之書證（註：原告向國有財產局承租期間，每七年換
    約一次，本次租賃至民國100年12月31日屆止），故被告合
    夥契約第10條方約定：「全體合夥人同意並承認本合夥事業
    年度七年，自93年11月15日起至於100年12月31日止，按照
    國有財產局租賃合約期限，得以續約。全體合夥人同意依據
    契約更新之法理，自公證日起始生公證之效力。」。並上開
    舉證付租情事，即可證合夥有承擔使用租賃物之權利及支付
    租金之義務。苟不然，合夥豈非不用支付對價即可使用原告
    之房地。
  10.被告丁○○已自認係私立德園康復之家之合夥人，原告毋庸
    就此再負舉證責任：
    (1)被告於丁○○98年6 月19日言詞辯論時，已不爭執其為上
      開合夥人，參依民事訴訟法第280條第1項前段：「當事人
      對於他造主張之事實，於言詞辯論時不爭執者，視同自認
      。」及第279條第1項：「當事人主張之事實，經他造於準
      備書狀內或言詞辯論時或在受命法官、受託法官前自認者
      ，無庸舉證。」規定，原告對其為合夥人之事實，已毋庸
      再舉證。
    (2)被告丁○○上開之自認，原告不同意其撤銷（民事訴訟法
      第279條第3項後段參照）。
    (3)被告丁○○否認為合夥人，並非實情：
    (甲)被告是否被詐欺入夥，原告無從得知，且依民法第92條、
      93條規定，尚須於一年內行使撤銷權，始能視為自始無效
      （民法第114條第1項參照）。但未見被告有於一年內行使
      撤銷權，何能視同自始無效?是被告以被詐欺而入夥，應
      屬無效之主張，即無理由；再者，姑不論有無於一年內行
      使撤銷權，依民法第92條第2項，亦不得對抗善意之原告
      。
    (乙)按須得第三人同意而生效之法律行為，參依民法第117條規
      定，非無效行為，而係效力未定行為。經查：（I）被告
      既自認為合夥人，顯然已於入夥時或入夥後得到全體合夥
      人之同意。（II）依鈞院所調台灣彰化地方法院檢察署95
      年度他字第1201、96年度偵續字第20號、鈞院97年度易字
      第233號及台灣高等法院台中分院97年度上易字第894號卷
      ，可以證明被告與其他股東聯名告己○○、戊○○詐欺。
      更於95年4月7日開股東會，出席者有：己○○、丁○○、
      丙○○等人（請見上開第1201號卷第74頁始）；又合夥人
      張子瓔於上開偵續字第20號第112頁中亦表示：我同意全
      體擔任清算人……。又上開偵續字第20號偵查卷第119頁
      鑑定報告列出合夥人為甲○○、張惠婷、丙○○、丁○○
      、己○○、戊○○及廖麗卿（以張子瓔出名），而被告對
      該鑑定書所列名單從未異議，亦無人確認其非合夥人。（
      III）又刑事卷內有其他證據可證明被告加入成合夥人，確
      有經全體合夥人之同意。
    (丙)被告從己○○處受讓2.5股而成為合夥人，既得全體合夥
      人3..意，本諸後法律行為可排除前法律行為之原則，應
      不可再以己○○、丙○○、甲○○、張惠婷間之合夥公證
      書第4條：「合夥財產在合夥關係存續中，各合夥人不得
      請求分拆並不得私自出售其應有股份，或提供為擔保設定
      任何他項權利等行為。但經由會議通過可將股份轉讓其中
      的合夥人不在此限。」約定，否認被告為合夥人。
    (丁)查上述95年9月25日所作成之調解筆錄第4點約定：「聲請
      人於退股金權數領清日止，即完全退出股東，但如未領清
      退股金即依契約約定仍是股東。」，足證被告之股東身分
      ，因未受領退股金，而仍然存在。再被告之退股，亦未符
      合民法第686條之規定，應不生退夥效力。
    (戊)被告己○○、丙○○、甲○○、張子瓔、丁○○於98年6
      月19日言詞辯論庭時均不爭執其等全體為合夥人，顯見被
      告己○○轉讓2.5股給被告丁○○，業經全體合夥人之同
      意，否則，焉有不爭執之理；又台灣高等法院台中分院97
      年上易字第894號卷第59頁所示被告己○○轉讓股份給被
      告丁○○之同意書，係該案當事人所提供，未曾有人異議
      ，是則被告丁○○之入股，已得全體合夥人之同意，應無
      可置疑。被告己○○、丙○○、甲○○、張子瓔全體合夥
      人既均同意己○○轉讓部分合夥股份給被告丁○○，足證
      已符合民法第683條轉讓生效之要件，今被告丁○○仍抗
      辯轉讓無效云云，自無可取。
    (己)查民法第683條之同意權，無限制同意之時間，縱是以後
      補正亦無妨，此見該條文并參同法第117條規定可明。從
      而，最高法院29年上字第716號判例，將「效力未定」誤
      為「無效」，自無可取。
    (庚)合夥經營契約書第4條固規定：「合夥財產在合夥關係存
      續中，各合夥人不得請求分拆並不得私自出售其應有股份
      ，或提供為擔保設定任何他項權利等行為。但經由會議通
      過可將股份轉讓其中的合夥人不在此限。」，但被告己○○、丙○○、張子瓔、甲○○既全體同意被告己○○轉讓
      部分股權給丁○○，其同意與會議通過之功能均相同。況
      全體合夥之同意亦可變更原「會議通過」之型態。如此方
      符合契約之本質。
    (辛)被告丁○○所辯其承認為合夥人，并不生民事訴訟法第279
      條第1項之效力，此乃個人見解，洵無可採。
    (壬)被告從己○○處受讓股份而成為合夥人，事證鑿鑿，被告
      丁○○既未能證明其自認為合夥人非事實，自無撤銷之餘
      地。
  11.被告丙○○、張子瓔、丁○○抗辯其等三人於95年9月25日
    已退夥，不該列為清算人，並非事實，辯駁如次：
    (1)依彰化縣彰化市調解委員會95年民調字第1057號筆錄記載
      ：丙○○、張子瓔、丁○○股金受到全部退還方退出合夥
      ，但丙○○、張子瓔、丁○○三人股金未蒙己○○完全退
      還，當然仍為股東。
    (2)被告丙○○、張子瓔、丁○○於所調台灣彰化地方法院檢
      察署95年他字第1201號、96年偵續字第20號、本院97年易
      字第233號、台灣高等法院97年上易字第894號中均自認為
      合夥人。
    (3)被告於98年6 月19日不爭執而自認為合夥人，亦不爭執未
      退夥。
    (4)被告未依民法第686 條規定退夥，不生退夥效力（被告之
      合夥期間，依合夥契約第10條約定，係自93年11月15日至
      100年12月31日）。
  12.租約終止後之七個月，原告依侵權行為、不當得利訴求每月
    賠償或返還20萬元，並無不當：係爭房地，其申報地價及房
    屋現值，95年合計為24,711,200元、96年合計為29,573,600
    元、97年合計為29,486,400元。其10%年息既均超過240萬元
    ，則原告以年息240萬元計算出租金及計算終止後之損害賠
    償金并為訴求，應無違法，被告抗辯實無理由。
  (九)被告己○○部分，如先位訴之聲明無理由，則其依租約亦應
    為給付，故追加訴求之。
二、被告丙○○、甲○○、張子瓔及丁○○等答辯：
  (一)私立德園康復之家之合夥約定(下稱系爭合夥)，並未同意承
    擔己○○與原告因租賃關係所生之債務，系爭租金債務無併
    存債務承擔之適用：
  1.本案所涉及債之契約，分別為(1)93年11月15日己○○與原告
    所簽訂之租賃契約。(2)94年11月14日己○○與被告間之系爭
    合夥契約。
  2.查己○○與原告所簽立之租賃契約早於系爭合夥關係成立前
    ，則被告己○○顯非基於執行合夥事務而與原告簽立租賃契
    約，此其也。其次，係爭合夥約定之代表人為戊○○，被告
    己○○既非系爭合夥之代表人，其與原告所簽訂租賃契約，
    顯不足以推論為系爭合夥之債務，此其二也。再者，被告己○○租用原告之場所，並非專供系爭合夥使用，此由系爭合
    夥股東曾指派案外人林楨麟前往前開處所時，遭被告己○○
    提起侵入住宅及傷害告訴等事實即可作為佐證，此其三也。
    況債之契約效力僅存於契約當事人間，被告於系爭合夥成立
    時，並未承諾或同意承擔己○○與原告間之租賃債務，則原
    告主張被告等人基於合夥關係而需負擔債務，即無理由，此
    其四也。尤有甚者，原告於己○○所涉及詐欺案件中，更主
    張系爭合夥與原告間並不具有任何債之關係，則原告現又請
    求被告等人給付租金及不當得利，即無理由。
  3.依鈞院96年度執字第163號通知函所載，己○○於股份受強
    制執行後均未清償或提供擔保，故其已於96年1月18日喪失
    私立德園康復之家合夥股東之身份，則原告以其與己○○所
    簽立之租賃契約書主張系爭合夥應負清償責任，即無理由。
  4.其次，己○○既非私立德園康復之家合夥股東，且系爭合夥
    契約亦未同意承擔己○○與原告因簽立之租賃契約書所生之
    債務，則原告所提之租賃契約顯難據以拘束私立德園康復之
    家合夥關係，此其二也。
  5.對於原告98年1月15日提出之民事準備(三)狀之先位聲明第1項
    部分不爭執。
  6.系爭合夥事業至遲於95年5月已解散，原告對被告等訴請給
    付租金顯無理由：
    (1)依合夥契約第5 條第1 項第3 款及第3 項約定：「合夥因
      有左列情形之一而解散：．．．合夥之目的事業已完成
      或不能完成。」、「前項第三款合夥人之事業不能完成，
      包括．．．，或因合夥人間感情破裂已無法共同繼續經營
      事業希望在內。」
    (2)經查被告丁○○等人於95年5 月即已對被告己○○提起刑
      事告訴，並經台灣彰化地方法院檢察署分案審理，是各合
      夥人感情至遲於95年5 月已完全破裂而致合夥解散，既合
      夥業已解散，則原告訴請被告支付自斯時起之租金，即無
      理由。
    (3)查同案被告己○○基於詐欺被告等人之不法意圖而成立系
      爭合夥關係，業經法院判決有罪確定，被告等人並已終止
      合夥關係，則依上開法律規定以及實務見解，縱認定原告
      對系爭合夥存有債之關係，被告等人仍得拒絕履行。
  7.系爭合夥之公證書並未承擔己○○對原告之債務：
    (1)按民間之公證人依公證法執行公證職務作成之文書，視為
      公文書；而文書依其程式及意旨得認作公文書者，推定其
      內容為真正，公證法第36條及民事訴訟法第355 條著有明
      文。
    (2)依系爭合夥公證書之內容，遍查均未有承擔己○○對原告
      債務之約定，則原告主張系爭合夥公證書內容錯誤，即應
      負舉證責任；至於原告另主張被告等需因合夥關係而對其
      負擔債務，亦無理由。
  8.系爭合夥並無承擔己○○對原告債務之約定：
    (1)原告主張被告等人及己○○應對其負擔給付租金之義務，
      無非引用最高法院23年上字第1377號判為依據，經查前開
      判例係針對第三人與債權人間訂定債務承擔契約後所衍生
      後續爭執之說明，惟被告及系爭合夥，自始至終均未與原
      告訂定任何債務承擔契約，故顯然與上開判例所闡釋之內
      容並不相符，上開判例於本案即無適用之餘地。
    (2)再者，原告固主張系爭合夥及被告等人應依合夥契第10條
      之規定承擔給付租金之義務；惟查，就系爭合夥契約第10
      條之內容觀之，僅係針對合夥存續期間為約定，根本未曾
      同意承擔己○○與原告間租賃契約，此觀諸條文明載：「
      全體合夥人同意並承認本合夥事業年度七年．．．得續約
      ．．．」，參諸同契約第15條第1 項第1 款約定：「合夥
      因有左列情形之一而解散：(1)合夥存續期間屆滿時。．．
      」，更足證明系爭合夥契約第10條系針對合夥存續期間之
      約定，與原告所主張之債務承擔根本毫供關聯，故原告主
      張依系爭合夥契約第10條之規定要求被告等人負擔給付租
      金等義務，顯無理由。
  9.原告主張系爭合夥與己○○就租賃關係所生之租金具併存之
    債務承擔關係，顯不符法律規定之要件：
    (1)就他人之財產或營業，概括承受其資產及負債者，因對於
      債權人為承受之通知或公告，固生承擔債務之效力；惟對
      他人之營業概括承受其負債者，應以承受人向債權人為概
      括承受資產及負債之通知或公告後，始生承擔債務之效力
      ，如承受人未對於債權人為是項通知或公告，則承擔債務
      之效力既未發生，債權人即不得向承受人為清償之請求，
      民法第305條第1項、最高法院23年上字第2136號判例及47
      年台上字第1527號判決均同此旨。
    (2)本案系爭合夥與原告之間自始至終並無任何債務承擔之事
      實已如前述，更未曾通知或公告承擔己○○對原告間之租
      賃關係，依前開法律規定及實務見解，即不生併存債務承
      擔之效力，則原告對被告等人提起本件請求，實無理由。
    (3)債務承擔者，乃以移轉債務為標的之契約。析言之，債務
      承擔契約得依下列方式成立：
      (甲)承擔人（即新債務人）與債權人之契約。
      (乙)承擔人與債務人（即原債務人）間之契約（但須經債權
        人之同意，民法第301 條參照。）。
      (丙)承擔人與債權人及債務人三面之契約而成立，故債務承
        擔屬於一種契約，須當事人有訂立債務承擔契約之合意
        ，始有成立債務承擔之可能。
    (4)查原告雖主張本件有併存債務承擔之適用，惟依原告所提
      出之私立德園康復之家（合夥經營契約書）全部約定條文
      觀之，該契約書內並無隻字片語提及：「私立德園康復之
      家同意併存承擔租賃契約債務」之情事。且原告迄今，亦
      未提出私立德園康復之家與原告間或私立德園康復之家與
      己○○間，曾有訂立債務承擔契約，同意由私立德園康復
      之家承擔被告己○○租賃契約債務之相關證據，故自無從
      以原告上開單方面之陳述，逕認本件有併存債務承擔之適
      用。
    (5)次查原告所出具之租金繳納收據（承租人存照），亦明白
      記載承租人為「己○○」，而非「私立德園康復之家」（
      台灣彰化地方法院檢察署95年度他字第1201號偵查卷第45
      頁至48頁之租金繳納收據參照），且己○○於鈞院民國（
      下同）99年2月26日庭訊時，亦證稱「（被告訴訟代理人
      陳昭全律師問：證人交付租金給仁愛之家，仁愛之家出具
      的收據承租人是記載何人？）都記載我的名字。」等語（
      詳鈞院99年2月26日言詞辯論筆錄第4頁倒數第7行以下照
      ），顯見系爭不動產之承租人，自始至終均為被告己○○
      一人，私立德園康復之家與原告間並無租賃契約關係存在
      。
    (6)雖己○○聲稱：曾徵得其他股東同意由私立德園康復之家
      支付租金給仁愛之家等語（鈞院99年2月26日言詞辯論筆
      錄第5頁第9行以下參照）。惟私立德園康復之家是否同意
      代己○○支付租金，與是否同意承擔己○○之租賃契約債
      務，乃屬截然不同之法律關係，不得混為一談。蓋依前所
      述，債務承擔是一個契約，且必須徵得債權人之同意，故
      其他股東縱曾同意由私立德園康復之家代己○○支付租金
      給仁愛之家，亦不得因此逕解讀為其他股東亦同意由私立
      德園康復之家承擔己○○與仁愛之家之租賃契約債務，並
      進而認定私立德園康復之家與己○○因此成立債務承擔契
      約，而應就己○○應繳納之租金負擔支付之責。參以，原
      告與己○○間所簽訂之租賃契約，係有辦理公證之租約，
      則依常理推斷，若本件果有原告所稱之債務承擔狀況，原
      告又怎麼可能會沒有要求私立德園康復之家辦理債務承擔
      契約及租賃契約之公證？凡此均可顯見原告之主張並不可
      採，原告訴請被告丁○○給付如訴之聲明所示款項，實無
      道理。
  10.原告主張之租約僅存在於原告與己○○之間，系爭合夥並未
    承擔己○○對原告之租約債務：
    (1)被告己○○於96年5月間曾以彰化市○○路郵局第843號存
      證信函主張：「本人己○○住彰化市○○路○段381巷1號
      (即己○○與原告所訂租約標的)，以出租人身份通知前德
      園康復之家股東，因租約到期終止，請德園康復之家股東
      限期五日內搬出，如遺留傢俱或任何雜物不搬者應視件廢
      棄物。」
    (2)由同案被告己○○之上開存證信函所為之意思表示，足以
      證明同案被告己○○自始至終均以出租人身份自居，未曾
      將其與原告所訂定之租賃契約移轉予系爭合夥；既系爭合
      夥並未受讓己○○與與原告之租賃關係，則原告主張系爭
      合夥需承擔被告己○○之債務，即無理由。
  11.被告己○○並非系爭合夥之代表人、負責人或代理人，縱己○○其於本院證述曾向原告表示租約改由系爭合夥承擔，各
    該意思表示亦屬無權代理，對系爭合夥不生效力：
    (1)依民法第170條規定：「無代理權人以代理人之名義所為
      之法律行為，非經本人承認，對於本人不生效力。前項情
      形，法律行為之相對人，得定相當期限，催告本人確答是
      否承認，如本人逾期未為確答者，視為拒絕承認。」是以
      無代理權人以代理人之名義所為之法律行為，係效力未定
      之法律行為，固得經本人承認而對於本人發生效力；惟本
      人如已拒絕承認，該無權代理行為即確定的
       對於本人不生效力，縱本人事後再為承認，亦不能使該
       無權代理行為對於本人發生效力，最高法院85年台上字
       963 號判例亦同此要旨。
    (2)依系爭合夥之公證契約記載，系爭合夥之對外代表人為陳
      淑卿或戊○○，故縱己○○曾向原告表示其與原告間之債
      務改由系爭合夥承擔，惟因同案被告己○○並非系爭合夥
      之代表人、負責人或代理人，原告復未證明己○○曾就債
      務承擔取得系爭合夥之授權，則己○○所為之意思表示即
      屬無權代理，依民法第170條第1項之規定，非經系爭合夥
      承認不生效力；現被告丙○○、甲○○、張子瓔及丁○○
      既均拒絕承認系爭合夥有任何債務承擔之情形，則依前開
      法條之規定，原告主張之債務承擔即不生效力，此其一也
      。
    (3)其次，原告於起訴時已將系爭合夥之公證契約書列為證物
      ，足證原告對己○○並非系爭合夥之代表人、負責人或代
      理人之事實知之甚詳；若己○○確曾向原告主張由系爭合
      夥承擔債務，依民法第170條第2項規定，原告即應定相當
      期限催告系爭合夥或各被告是否同意債務承擔，惟迄今為
      止原告均未曾依法催告或舉證以實其說，足證本案並不存
      有原告所主張之債務承擔。
  (二)同案被告己○○係基於詐欺之不法意圖而邀集被告等人成立
    合夥，縱認債之關係存在，依法律及實務見解所示，被告等
    仍得撤銷參與合夥之意思表示並拒絕履行：
    1.因被詐欺或被脅迫而為意思表示者，表意人得撤銷其意思
      表示；而因侵權行為對於被害人取得債權者，被害人對該
      債權廢止請求權，雖因時效而消滅，仍得拒絕履行，民法
      第92條以及第198條均著有明文。
    2.其次，依最高法院46年度台上字第1228號判決意旨：
      「因被詐欺而為負擔債務之意思表示，即為侵權行為之被
      害人，該被害人固得於民法第93條所定之期間內撤銷其負
      擔債務之意思表示，使其債務歸於消滅，或於同法第197
      條第1 項所定之時效未完成前，本於侵權行為之損害賠償
      請求權，請求廢止加害人之債權，但被害人於其撤銷權因
      經過除斥期間而消滅，並對於債權之廢止請求權消滅時效
      業已完成時，依同法第198條之規定，仍得拒絕履行。」
    3.查同案被告己○○基於詐欺被告等人之不法意圖而成立系
      爭合夥關係，業經法院判決有罪確定，被告等人並已終止
      合夥關係，則依上開法律規定以及實務見解，縱若認定原
      告對系爭合夥存有債之關係，被告等人仍得拒絕履行。
  (三)被告丁○○並非合夥人，原告主張被告丁○○應給付租金顯
    無理由：
    1.原告主張被告己○○於94年11月14日邀被告丙○○、張子
      瓔及甲○○合夥成立私立德園康復之家，被告丁○○並於
      95年1月18日承受被告己○○之投資2.5股，而成為合夥人
      。因而認定被告丁○○與被告己○○、丙○○、張子瓔及
      甲○○等五人，均為私立德園康復之家之合夥人云云。惟
      查：
    (1)依臺灣彰化地方法院97年度易字第233號及臺灣高等法院臺
      中分院97年度上易字第894號刑事判決所為之認定「（5 ）
      本件被告等2人（即被告己○○與其妻戊○○）均明知至94
      年11月14日止，被告己○○所投入之資金只有419, 627元
      ，與其所要取得之5股股權之資金500萬元，相去甚遠，並
      隱瞞實際出資之情形，而使上開各股東誤信被告己○○已
      投入資金500萬元，而於上開合夥契約約定被告己○○取得
      5股股份，為最大股份之股東……被告2人顯係施用詐術，
      使上開股東陷於錯誤，交付上開入股股金，使被告己○○
      、戊○○因而取得上開買股股金，亦使被告己○○因而取
      得上開合夥事業股權之財產上不法利益，被告己○○因而
      取得上開合夥事業經營者之2份盈餘分配請求權之財產上不
      法利益。」觀之（詳臺灣高等法院臺中分院97 年度上易字
      第894號刑事判決第6頁倒數第7行以下參照），被告己○○
      與被告丙○○、張子瓔及甲○○等人間是否成立合夥，已
      非無疑，合先說明。
    (2)次查被告己○○施用詐術取得所謂「5股股份」之財產上不
      法利益後，依上開刑事判決之認定：「被告2人…欲騙取林
      楨麟交付250萬元（即騙取林楨麟以被告丁○○之名義買受
       2.5股）…此部分被告2人顯亦係施用詐術，使林楨麟陷於
      錯誤，交付上開買股股金，使被告己○○、戊○○因而取
      得上開買股股金。」（詳臺灣高等法院臺中分院97年度上
      易字第894號刑事判決第7頁第15行以下參照），顯見林楨
      麟係因受被告己○○之詐欺，始交付250萬元之款項，林楨
      麟與被告己○○間並無所謂之「股權買賣」情事存在，被
      告丁○○亦未因此取得被告己○○所有之2.5股股權，故被
      告丁○○自非私立德園康復之家之合夥人。原告指稱被告
      丁○○為私立德園康復之家之合夥人云云，顯有違誤。
    2.依實務見解，合夥人於未獲他合夥人全體之同意，即將合夥
      股分轉讓於第三人時，其轉讓行為無效：
    (1)按民法第683條及第691條第1項分別規定「合夥人非經他合
      夥人全體之同意，不得將自己之股分轉讓於第三人。但轉
      讓於他合夥人者，不在此限。」、「合夥成立後，非經合
      夥人全體之同意，不得允許他人加入為合夥人。」。另依
      最高法院29年上字第716號判例要旨「合夥人未經他合夥人
      全體之同意將其股分轉讓於第三人者，依民法第六百八十
      三條之規定，除有同條但書之情形外，其轉讓行為無效。
      」觀之，合夥人於未獲他合夥人全體之同意，即將合夥股
      分轉讓於第三人時，其轉讓之行為係屬「無效之法律行為
      」，而非「得撤銷之法律行為」或「效力未定之法律行為
      」。又，無效之法律行為係自始、當然、確定不生效力。
      無效之法律行為確定無效，不因時間的經過而補正（此為
      無效法律行為與得撤銷法律行為之區別），且不因
      當事人的承認而發生效力，亦即不能因治療而復活（此為
      無效法律行為與效力未定法律行為之區別），首予敘明。
    (2)次依鈞院調閱之臺灣彰化地方法院95年度他字第1201號卷
      第16頁及臺灣高等法院臺中分院97年度上易字第894號卷
      第59頁，雖分別附有丙○○暨甲○○、張惠婷（即張子瓔
      ）及丙○○等3人同意被告己○○轉讓股份之同意書。惟
      經被告詳為核對後，發覺甲○○、張惠婷及丙○○等3人
      所出具之同意書上關於「張惠婷」之簽名，與渠等所簽立
      之私立德園康復之家（合夥經營契約書）上之簽名樣式不
      同。且為何丙○○一人，卻於同一日（即95年1月20日）
      出具兩份同意書？亦令人質疑，故上開2份同意書是否真
      實，已非無疑。況依己○○於鈞院99年2月26日庭訊時，
      所為「我不曉得有丙○○單獨出具的同意書，三人共同出
      具的同意書，甲○○是她媽媽（王瑄）代簽的，張惠婷也
      是她媽媽（廖麗卿）代簽的…」（詳鈞院99年2月26日言
      詞辯論筆錄第2頁倒數第11行以下照）、「（被告訴訟代
      理人陳昭全律師問：你剛所提同意書由甲○○及張惠婷的
      母親代簽，他母親簽完之後有無再照會甲○○及張惠婷他
     們本人？）沒有。」（詳鈞院99年2月26日言詞辯論筆錄第
     5頁第14行以下照）等語之證述觀之，該同意書既尚未經甲○○及張惠婷之同意，顯見該同意書迄今亦尚未生效，故
     被告丁○○與被告己○○間之股權轉讓行為仍應為無效。
   (3)又退步言之，縱該同意書係屬真實且已生效，然因被告丁○○與被告己○○早於95年1月18日即已簽立股權轉讓之協
     議書。惟丙○○、張惠婷及甲○○等人卻遲至95年1月20日
     始出具同意書，同意被告己○○轉讓股份予被告丁○○，
     此亦有己○○於鈞院99年2月26日庭訊時所為「…95 年1月
     18日在彰化地院所屬民間公證人先跟丁○○辦理公證即股
     權轉讓的公證，95年1月20日才補齊其他股東的同意書…」
     之證詞足稽（詳鈞院99年2月26日言詞辯論筆錄第2頁倒數
     第8行以下參照）。則依上開實務見解所示，被告丁○○與
     被告己○○間之股權轉讓行為仍屬無效（註：因轉讓時未
     獲其他合夥人全體之同意，依最高法院29年上字第716號判
     例見解，其轉讓行為無效。），並不因丙○○、張惠婷及
     甲○○等人之事後同意而補正並變更為有效。
   (4)參以被告己○○與被告丙○○、張子瓔及甲○○等人間之
     私立德園康復之家（合夥經營契約書）第四條亦明定「…
     各合夥人不得…私自出售其應有股份…但經會議通過可將
     股份轉讓其中的合夥人不在此限」足見被告丁○○與被告
     己○○間之股權轉讓行為無論依法或依約均屬無效，故被
     告丁○○自非私立德園康復之家之合夥人，無庸對私立德
     園康復之家對外所負擔之債務，負擔連帶清償之責。
   3.再退萬步言，縱認前述股權讓與有效，依彰化縣彰化市調
     解委員會95年民調字第1057號調解筆錄所載，被告丁○○
     於95年3 月15日業己退出系爭合夥關係，並由被告己○○
     於95年5 月15日交付新台幣40萬元並開立210 萬元之本票
     予丁○○以結束合夥關係。既被告丁○○於原告請求租金
     之基準時點前業已退出合夥關係，則原告請求被告就己○○所積欠之租金及不當得利負連帶責任，即無理由。
   (四)本案被告丁○○是否與其他被告成立合夥，係法律關係之
     評價，並無民事訴訟法第279條第1項、第384條規定關於自
     認及認諾之適用：
   1.按對於「事實」，始有自認規定之適用，至對於特定事實
     之法律關係評價，則無自認規定之適用。查被告丁○○對
     於曾在95年1 月18日與被告己○○簽立股權轉讓協議書乙
     節（原證四參照），自始即不爭執並承認在案，故關於此
     點始有自認規定之適用，亦即此時原告無庸再舉證證明上
     開協議書之形式及實質上之真正。至於被告丁○○與己○○簽立上開協議書後，其效力為何？暨被告丁○○是否與
     其他被告因此成立合夥？則係對於特定事實之法律關係評
     價（即簽立上開協議書後，被告丁○○是否即與其他被告
     成立合夥之法律關係評價。），應無民事訴訟法第279 條
     第1 項關於自認之適用，故原告聲稱「被告丁○○對其為
     合夥人之事實已自認，原告毋庸再舉證。」云云，實顯有
     誤解。
   2.又自認固有拘束法院之效力，惟自認之事實，如與法院顯
     著之事實相反，或自認之事實依現有之訴訟資料，顯與事
     實情形不符者，自難認有拘束法院之效力。退萬步言，因
     依前所述，本案被告丁○○並無與其他被告成立合夥之情
     事，故原告所稱之上開自認情事，亦顯與事實不符，經查
     被告丁○○前已依民事訴訟法第279 條第3 項之規定「自
     認之撤銷，除別有規定外，以自認人能證明與事實不符或
     經他造同意者，始得為之。」，以所提出之民事答辯（二
     ）狀撤銷上開自認在案，故原告所稱之上開自認，亦無拘
     束法院之效力。
   3.另本案自始由獨任法官審理，與民事訴訟法第270 條之1
     所規定之程序並不相同，自無該條規定之適用，況鈞院98
     年12月18日所為之「整理兩造爭點」，亦未將被告丁○○
     等人確為合夥人乙點，列為不爭執之事項。且該條第3 項
     但書復規定「但經兩造同意變更，或因不可歸責於當事人
     之事由或依其他情形協議顯失公平者，不在此限。」，因
     依前所述，被告丁○○並無與其他被告成立合夥之情事，
     若因此逕認被告丁○○與其他股東成立合夥，亦對被告丁○○顯失公平。是故，原告抗辯：被告丁○○應受民事訴
     訟法第270 條之1 第3 項規定之限制，不得再抗辯非合夥
     人云云，亦無道理。
   4.又所謂認諾，乃被告對於原告依訴之聲明所為關於某法律
     關係之主張，並不反對，而向法院為承認其主張之陳述，
     且該法律關係非現行法上不許存在並其內容不違反強行規
     定或公序良俗者為限。依前所述，因被告丁○○與被告己○○間之股權轉讓行為違反民法第683 條之規定而無效，
     故被告丁○○與其他股東是否成立合夥，純係法律關係之
     評價，並無認諾之適用。且經查被告丁○○之訴訟代理人
     僅於鈞院98年6 月19日庭訊時陳稱「對於原告訴訟代理人
     於98年1 月15日提出之民事準備（三）狀之先位聲明第一
     項部分『不爭執』。」，而未為「承認其主張之陳述」，
     自不符合認諾之要件，足見原告主張被告等人就私立德園
     康復之家之經營有合夥關係存在部分有認諾之適用云云，
     顯屬無據。
   (五)原告關於「終止租約後，被告每月應給付20萬元。」之請
     求，亦屬過高：
   1.按「城市地方房屋之租金，以不超過土地及其建築物申報
     總價年息百分之十為限。約定房屋租金，超過前項規定者
     ，該管直轄市或縣 (市)政 府得依前項所定標準強制減定
     之。」，土地法第97條定有明文。另，「依不當得利之法
     則請求返還不當得利，以無法律上之原因而受利益，致他
     人受有損害為其要件，故其得請求返還之範圍，應以對方
     所受之利益為度，非以請求人所受損害若干為準，無權占
     有他人土地，可能獲得相當於租金之利益為社會通常之觀
     念，是被上訴人抗辯其占有系爭土地所得之利益，僅相當
     於法定最高限額租金之數額，尚屬可採。」及「房屋及基
     地之租金數額，按其地區，於土地法第九十七條及實施都
     市平均地權條例第五十八條，分別定有限制，當事人間約
     定之租金超過此限制者，出租人對超過部分無請求權，法
     院就出租人超過部分之請求，予以駁回，與行政機關強制
     減定前開超限租額，併行不悖。」，則分別為最高法院61
     年台上字第1695號及59年台上字第793 號判例之要旨。
   2.查原告向國有財產局承租系爭不動產之租金每月僅44,966
     元，惟卻於本案主張「96年7 月1 日至97年1 月31日終止
     租約後共7個月期間，應給付損害賠償及不當得利140 萬元
     （比照租金額每月20萬元計算）」等語，足見其比照租金
     額每月20萬元之請求，顯然過高，故其此部分之請求，亦
     無道理。並均聲明：(1)原告之訴駁回。(2)訴訟費用由原告
     負擔。(3)如受不利之判決，請准供擔保免為假執行。
三、被告己○○陳述；
  (一)被告丁○○還是合夥人，合夥已經解散，但尚未完成清算。
  (二)對於原告98年1月15日提出之民事準備(三)狀之先位聲明第1項
    部分不爭執。
  (三)合夥有承擔租金之債務。
四、兩造不爭執之事項：
  (一))原告與被告己○○於93年11月15日訂立房屋租賃契約書（
    以下稱系爭租賃契約），且系爭租賃契約書經臺灣彰化地方
    法院公證處公證。
  (二)被告己○○、丙○○、乙○○○○○○、甲○○於94年11月
    14日簽訂私立德園康復之家合夥契約經營書，且經臺灣彰化
    地方法院所屬民間公證人公證。
  (三)被告己○○於95年1月18日將私立德園康復之家合夥股份貳
    點五股轉讓與被告丁○○，雙方簽立協議書，並經臺灣彰化
    地方法院所屬民間公證人公證。
  (四)兩造就原告與國有財產局於93年10月15日簽訂之國有基地租
    賃契約書形式上不爭執。
  (五)原告與被告己○○間，就被告己○○960年71月21日簽立之
    點交書、96年7月19日之切結書、97年1月9日之切結書形式
    上不爭執。
  (六)原告及被告己○○均主張終止租約的時點是在96年6月30日
    ，遷讓完畢的時點是97年1月31日。
五、兩造爭執之事項：
  (一)原告主張：被告私立德園康復之家合夥之清算人即原來的五
    位合夥人。
    被告丙○○、張子瓔、甲○○、丁○○主張：被告丙○○、
    甲○○、張子瓔、丁○○於95年9月25日向被告己○○聲明
    退夥，該時點起上述3人已非合夥人，無庸對合夥之債務負
    責。
  (二)原告主張：依林楨麟於95年度他字第1201號偽造文書案件95
    年6月14日偵訊時陳述內容及該案卷第51、57頁所附之收支
    明細及戊○○、己○○所陳述，足以證明合夥有支付原告租
    金，所以是承擔契約債務。
    被告丙○○、張子瓔、甲○○、丁○○主張：林楨麟於95年
    度他字第1201號偽造文書案件95年6月14日偵訊時陳述內容
    及該案卷第51、57頁所附之收支明細及戊○○、林楨麟、己○○所述，其陳述的內容與原告主張之事實不符，且於95年
    度他字第1201號第45至48頁租金繳納收據均明白記載承租人
    為己○○，故並非會計師所列資料為唯一認定的依據。
  (三)系爭租金債務有無併存債務承擔之適用？
    原告及被告己○○均主張：本件有併存債務承擔之適用。
    被告丙○○、張子瓔、甲○○、丁○○均主張：合夥無幾付
    租金之義務，系爭租賃契約之當事人為原告及被告己○○，
    其他被告均非契約當事人，否認本件有併存債務承擔之適用
    。
六、得心證之理由：
  (一)按當事人主張有利於己之事實者，就其事實有舉證之責任。
    但法律別有規定，或依其情形顯失公平者，不在此限，民事
    訴訟法第277條定有明文，復按承擔債務，須有第三人與債
    權人訂立承擔債務之契約，其債務始移轉於該第三人。又就
    他人之財產或營業，概括承受其資產及負債者，因對於債權
    人為承受之通知或公告，而生承擔債務之效力，民法第305
    條第1項定有明文。故承受人未對債權人為概括承受資產或
    負債之通知或公告者，承擔債務之效力尚未發生，債權人不
    得以未發生承擔效力之債務，向承受人為清償之請求。（參
    見最高法院20年度上字第1473號民事判例、最高法院89年度
    台上字第900號民事裁判）。 本件原告主張被告私立德園康
    復之家之合夥就原告與被告己○○所訂系爭租賃契約有併存
    債務承擔之事實存在，惟為被告丙○○、張子瓔、甲○○、
    丁○○所否認，依上揭法條規定及最高法院判例、判決意旨
    ，原告就該部分有利於己之事實即負擔舉證責任。
  (二)本件原告雖以下列事實為證，主張本件應適用併存債務承擔
    ：
    1.林楨麟在台灣彰化地方法院檢察署95年他字第1201號偽造
      文書等刑事偵查案件95年6月14日偵訊時陳述：「私立德
      園康復之家是向仁愛之家承租，被告編列租金1,700,000
      元，但已經積欠7個月租金，每月應給付租金10 0,000元
      。」
    2.附於上開偵查案件案卷第51頁之德園康復之家收支明細中
      記載合夥亦有租金之支出。
    3.上開偵查案件案卷第75頁背面關於95年4月7日上午11時德
      園康復之家第二次股東會議記錄記載有：林楨麟問：「上
      回股東會報告之帳冊有關租金已付1,700,000是從何時起
      訖? 」己○○答：「租約公證日93年11月15日~94年10月
      ……。」之內容。
    4.同上頁記載有：己○○問：「每月支出費用?」戊○○答
      ：「……，租金100,000。」之內容。
    5.被告己○○、丙○○、張子瓔及甲○○等合夥人所立之合
      夥契約第10條即屬承擔給付租金及使用租賃物之書證（註
      ：原告向國有財產局承租期間，每七年換約一次，本次租
      賃至民國100年12月31日屆止），故被告合夥契約第10條
      方約定：「全體合夥人同意並承認本合夥事業年度7年，
      自93年11月15日起至於100年12月31日止，按照國有財產
      局租賃合約期限，得以續約。全體合夥人同意依據契約更
      新之法理，自公證日起始生公證之效力。」。
  (三)然查：債權契約為特定人間之權利義務關係，僅債權人得向
    債務人請求給付，不得以之對抗契約以外之第三人，此為債
    之相對性原則，系爭租賃契約乃被告己○○個人與原告所簽
    訂，依債之相對性原則，系爭租賃契約之權利義務當僅存在
    於被告己○○個人與原告兩者之間，原告所舉上述第1至4點
    之事證，僅能證明被告己○○向原告承租房舍經營合夥事業
    （私立德園康復之家），並由該合夥財產支付房租之事實，
    另衡諸原告於上開刑事案件中所提出之租金繳納收據（承租
    人存照）上之記載承租人為「己○○」，而非「私立德園康
    復之家」（見台灣彰化地方法院檢察署95年度他字第1201號
    偵查卷第45頁至48頁之租金繳納收據），及上開刑事案件認
    定之事實，可知被告己○○係向原告承租房舍，先自行與其
    配偶戊○○共同經營私立德園康復之家（此有彰化縣衛生局
    於94年10月21日核發之精神復建機構開業執照在卷足稽），
    嗣因資金不足，乃先後邀被告丙○○、張子瓔、甲○○及丁○○成立合夥，則被告己○○以合夥財產支付租金，乃成立
    合夥後當然之結果，即合夥財產係被告己○○就系爭租賃契
    約履行支付租金義務之來源，該部分事實，於法律上充其量
    僅能認定係民法第311條所規定之「第三人之清償」， 又被
    告己○○、丙○○、張子瓔及甲○○等所訂合夥契約第10條
    之約定，亦僅單純為合夥存續期間之約定，縱使該期間之約
    定係輔以被告己○○與原告間之租賃期限之約定，惟該合夥
    以經營合夥事業所需之房地之租賃期限為合夥存續期間，與
    社會通常情理無違，是尚難據此推論被告私立德園康復之家
    之合夥與原告之間即有併存債務承擔之事實存在，被告丙○○、張子瓔、甲○○及丁○○等以私立德園康復之家之合夥
    對原告並無給付租金義務，並以私立德園康復之家之合夥與
    原告間未成立債務承擔契約，系爭租賃契約之當事人為原告
    及被告己○○，合夥代為支付租金，與是否同意承擔租賃契
    約債務，實屬二事等語置辯，非無理由。至被告己○○雖陳
    述私立德園康康復之家之合夥有併存承擔系爭租賃債務之情
    事，復於本院99年02月26日言詞辯論期日證述：「是我先跟
    原告簽約的，先是自己經營安養事業，事後才跟其餘被告合
    夥經營，94年11月承租之後才開整修土地與房子，因整修下
    來資金不足，才找四個股東，先跟丁○○以外的三人三個人
    寫合夥契約書，以後才在跟丁○○單獨定契約，定契約當時
    ，另外三個人都有同意。（法官提示偵查卷95他字第1201號
    丙○○出具同意書及台中高分院97年度上易字第894號卷宗
    第59頁甲○○、張惠婷及丙○○共同出具之同意書，問：該
    同意書是否是其他股東所出具的？）我不曉得有丙○○單獨
    出具的同意書，三人共同出具的同意書，甲○○是她媽媽（
    王瑄）代簽的，張惠婷也是她媽媽（廖麗卿）代簽的，丙○○是他本人簽的，因為同意書是丁○○的前夫林楨麟要求要
    簽的，所以我才拿給他們簽，95年1月18日在彰化地院所屬
    民間公證人先跟丁○○辦理公證即股權轉讓的公證，95年1
    月20日才補齊其他股東的同意書送給林楨麟。合夥開業完之
    後，我跟所有的股東有開過二次的股東會，第一次有與全部
    股東陳述，我們有跟他人租土地與房子必須付租金及工程費
    用，人事費用及其他雜費，其他的股東對於工程費的問題有
    意見，因為當時還在進行，我只有提出估價單，我跟股東講
    大家是合夥股東對於德園康復之家所有的費用須大家負擔，
    其他股東並非暗股，因為那時他們都沒有額外提出由證人個
    人支付租金，有幾個股東（廖麗卿、林楨麟、丙○○）拜訪
    仁愛之家主任，拜訪什麼我不清楚，拜訪的時候有一起去吃
    飯，吃飯時還有另外一人謝振麟參加飯局，他們跟仁愛之家
    的主任作互動，大概在95年3、4月左右，他們互動詳細內容
    我不清楚。原先付租金是我在付的，其他股東資金進來之後
    ，由我提領資金去付的，付租金的行為都是我做的，其他人
    都沒有作付租金的行為，付租金我交給我太太戊○○做帳，
    做帳完之後再轉會計師。‧‧‧（原告訴訟代理人問證人：
    交付租金時有無對仁愛之家表示合夥已經組成了，德園康復
    之家已經形成合夥的狀態，租金的支付是由德園康復之家合
    夥在支付？）我有告知仁愛之家，關於租金的支付由德園康
    復之家合夥在支付。（原告訴訟代理人問：仁愛之家有無表
    示反對？）仁愛之家並無反對。原告訴訟代理人問：仁愛之
    家有無同意？）仁愛之家有同意。（被告訴訟代理人林永貹
    律師問：證人德園康復之家佔了五股，有無確實提出五百萬
    元出資，若有，是否有憑證？）我提出五百萬元的資金不足
    ，有憑證，但不足五百萬元的憑證。（被告訴訟代理人林永
    貹律師問：每股東都有完整提出資金但證人並未提出補足資
    金，為何其他股東願意讓證人占五股，是否請證人說明原因
    何在？）因為申請設立身障康復之家並不容易，又是補助
    135床，是壹個可以對社會對股東有利的，所以他們就願意
    給我五股，這些股東給我五股，因為我的付出，我有跟股東
    講過我的資金確實沒有那麼多，三名的股東沒意見，後來加
    入林楨麟有意見，所以才產生這麼多的問題。（被告訴訟代
    理人林永貹律師問：如果股東於股東會都同意承擔仁愛之家
    的債務，為何股東對你提出詐欺告訴並經有罪判決？）因為
    在最後偵查庭時，他們三個股東說要去經營，仁愛之家的主
    任也到庭同意他們三人經營，所以我就承認，我的帳目我做
    的不清楚，我只希望趕快結案，換由他們三人經營，廖麗卿
    有邀我去草屯討論營業要轉換的細節，但最後沒有結論，我
    感覺我是受騙的。（被告訴訟代理人陳昭全律師問：證人交
    付租金給仁愛之家，仁愛之家出具的收據承租人是記載何人
    ？）都記載我的名字。（法官提示95他字第12 01號偵查卷
    第45頁到48頁租金繳納收據）確實是記載我的名字。（被告
    訴訟代理人陳昭全律師問：租金既然跟仁愛之家談妥由德園
    康復之家支付，為何收據仍開立己○○之名？）因為原先付
    款方式是我的名字，所以從頭到尾仁愛之家都沒又更改。（
    被告訴訟代理人陳昭全律師問：你剛才證述的意思是你徵得
    其他股東同意德園康復之家支付租金給仁愛之家？）是的。
    」云云，經核上開證言並未能證明被告私立德園康復之家之
    合夥與原告確有訂立併存承擔系爭租賃債務契約之事實，且
    被告己○○與其餘被告間對於原告之請求有利害關係相左之
    情形，亦不能據其陳述為有利於原告之認定，此外，原告復
    未能舉其他積極證據以實其說，按舉證責任分配之法則，自
    難信其該部分主張為真正。按確認之訴非原告有即受確認判
    決之法律上利益者，不得提起。被告私立德園康復之家既無
    承擔系爭租賃契約之債務，被告己○○與原告間因系爭租賃
    契約滋生之糾葛，自與被告私立德園康復之家無關，則原告
    訴請確認被告己○○、丙○○、甲○○、張子瓔及丁○○等
    五人就私立德園康復之家之經營有合夥關係之存在，顯難認
    有受確認判決之法律上利益，其該部分請求自不能准許，從
    而，原告本於併存債務承擔之法律關係，請求被告私立德園
    康復之家應給付原告3,400,000元及其中800,000元自96年1
    月6日起、其中1,200,000元自96年7月2日起、其中1,400,00
    0元自98年2月5日起，均算至清償日止按週年利率百分之五
    計算之利息。被告己○○、丙○○、甲○○、張子瓔、丁○○於私立德園康復之家合夥財產不足清償前項債務時，就其
    不足清償之金額應連帶給付原告。」，亦屬於法無據，均應
    予駁回。
  (四)次按稱租賃者，謂當事人約定，一方以物租與他方使用收益
    ，他方支付租金之契約；承租人應依約定日期，支付租金，
    民法第421條第1項、第439條分別定有明文。又依不當得利
    之法則請求返還不當得利，以無法律上之原因而受利益，致
    他人受有損害為其要件，故其得請求返還之範圍，應以對方
    所受之利益為度，非以請求人所受損害若干為準，無權占有
    他人土地，可能獲得相當於租金之利益為社會通常之觀念（
    最高法院61年台上字第1695號判例可資參照）。本件原告主
    張被告己○○於93年11月15日向原告租用彰化市○○里○○
    路○段38 1巷1號房舍。租期約定為93年11月15日起至98年
    12月31日，租金約定：在95年12月前每月為100,000元，自
    96年1月起至屆期日止每月為200,000元，93年11、12等二個
    月租金，承租人（指被告己○○）於每月5日繳交租金100,0
    00元，爾後每半年給付乙次，於每年1月5日及7月1日一次付
    清，95年4月30日前，被告己○○已付清租金。95年5月1日
    至95年12月31日共8個月，欠租800,000元（每月100,000元
    ），96年1月1日至96年6月30日共6個月，欠租1,200,000元
    （每月200, 000元），96年7月1日至97年1月31日終止租約
    後共7個月期間，應給付損害賠償金、不當得利1,400,000元
    （比照租金額每月200,000元計算）等事實， 業據其提出系
    爭租賃契約書為證，且為被告己○○所不爭執，堪信原告該
    部分主張為真實。被告己○○既有上開欠租之情事，又於96
    年6月30日系爭租賃契約終止後，迄97年1月31日止仍繼續占
    有使用租賃標的物，乃屬無權占有而獲有相當於租金之利益
    ，則原告依租賃契約及侵權行為、不當得利之法律關係，訴
    請被告己○○應給付原告3,400,000元【計算式：欠租800,0
    00元＋欠租1,200,000元＋損害賠償金、不當得利1,400,000
    元＝3,400,000元】，及其中800,000元自96年1月6日起、其
    中1,200,000元自96年7月2日起、其中1,400,000元自98年2
    月5日（即訴訟文書首次送達被告己○○之翌日）起，均至
    清償日止按週年利率百分之五計算之利息，洵屬正當，應予
    准許。
丙、本件判決之基礎已臻明確，兩造其餘攻擊防禦方法及舉證，
    ，核與判決結果無影響，毋庸逐一論述，併此敘明。
丁、原告陳明願供擔保聲請宣告假執行，經核其勝訴部分並無不
    合，爰酌定相當之擔保金額准許之。至原告敗訴部分之請求
    ，既為無理由，則其該部分假執行之聲請自失所附麗，應併
    予駁回。
戊、訴訟費用之負擔：民事訴訟法第79條。
中    華    民    國    99    年    4     月    16    日
                        民事第二庭法  官  邱月嬌
以上正本係照原本作成。
如對判決上訴，應於判決送達後20日內向本院提出上訴狀（須附
繕本）。
中    華    民    國    99    年    4     月    16    日
                                  書記官  呂雅惠

司法院資訊處製作；財團法人民間司法改革基金會備份。
